臺灣高等法院民事判決　　　　　　　　　　　　　　九十二年度保險上字第六五號
　　上　訴　人　甲○○
　　訴訟代理人　程巧亞律師
　　被 上訴 人　國泰人壽保險股份有限公司
　　法定代理人　蔡宏圖
　　訴訟代理人　賴盛星律師
　　複 代理 人　程才芳律師
當事人間請求給付保險金事件，上訴人對於中華民國九十二年九月三十日台灣台北地
方法院九十一年保險字第一二六號第一審判決提起上訴，本院於九十三年十二月十四
日言詞辯論終結，判決如下：
    主      文
上訴駁回。
第二審訴訟費用由上訴人負擔。
    事      實
甲、上訴人方面：
一、聲明：
（一）原判決廢棄。
（二）右廢棄部分，被上訴人應給付上訴人新台幣（下同）參佰萬元及自起訴狀繕本
（三）上訴人願供擔保，請准宣告假執行。
二、陳述：除與原判決記載相同者，茲予引用外，補稱略以：
（一）被保險人之死亡，如非因其內在之疾病所引起，或其故意導致傷害或死亡之結
      果，即應認被保險人死於意外傷害保險所指之意外，而認保險事故已發生。
  １、按系爭保單條款第四條第一項約定之保險事故為意外傷害事故，又依同條第二
      項約定所稱意外傷害事故係指非由疾病引起之外來突發事故，由此應認除被保
      險人內在之疾病所引起，或被保險人故意導致傷害或死亡之結果外，其他所有
      出於被保險人意欲之外之傷害及死亡事故，均應為保險人承保範圍。
  ２、次按，人之傷亡有出於內在原因，亦有出於外在原因，內在原因係指器官老化
      、疾病及細菌感染等而言，外在原因係指內在原因以外之一切事由。因之，若
      被保險人之死亡非屬身體器官老化、疾病或細菌感染等內在原因所致者，即屬
      意外傷害保險所指之意外，應認保險事故已發生。
（二）被保險人魏川力係因頭部外傷伴顱內出血始引發糖尿病酮酸中毒，而頭部外傷
      ，顯非被保險人身體器官老化、疾病或細菌感染等內在原因所致者，而應屬意
      外傷害保險所指之意外。
  １、糖尿病酮酸中毒之誘因為：率爾停止胰島素之注射、感染、外傷、精神壓力、
      重症疾病等，此有陳國祥所編著「糖尿病醫護手冊」可參。再觀諸國立台灣大
      學醫學院附設醫院九十三年二月十二日覆鈞院（九十三）校附醫祕字第九三０
      ０二００八七八號函說明二(一)、(二)所載可知，上開誘因中，有關率爾停止胰島
      素之注射，顯係第一型糖尿病患者誘發糖尿病酮酸中毒之原因，而被保險人魏
      川力係第二型糖尿病患者，其病因係因中年後血糖偏高，以口服降血糖藥物治
      療為主，故斷無因率爾停止胰島素之注射而誘發糖尿病酮酸中毒之可能。再按
      ，被保險人魏川力雖患有第二型糖尿病，然於大陸居住期間，曾因糖尿病定時
      接受中醫針灸科治療二十次，此有斗門縣中醫院疾病證明單足稽，是其糖尿病
      症控制良好，甚且依華盛頓內科學手冊及重症護理學所載，被保險人在無任何
      外在因素（如外傷、極端壓力）誘發下，其引發糖尿病酮症酸中毒之可能，實
      微乎其微。
  ２、又再觀諸斗門縣人民醫院疾病證明書，其上已清楚記載被保險人魏川力之死亡
      原因為「頭部外傷伴顱內出血，伴發糖尿病酮症酸中毒、多器官功能衰竭」，
      是以，綜觀被保險人魏川力之死因，及上述糖尿病酮酸中毒誘因，被保險人魏
      川力係因頭部外傷伴顱內出血，始併發糖尿病酮症酸中毒，而頭部外傷，顯非
      被保險人身體器官老化、疾病或細菌感染等內在原因所致者，而應屬意外傷害
      保險所指之意外，從而，本件應認保險契約所定之意外傷害事故已發生，被上
      訴人應約即應給付被上訴人保險金。至被上訴人辯稱被保險人魏川力係因糖尿
      病未作規則治療產生酮酸中毒昏迷倒地，頭部外傷應係昏迷倒地時撞擊地面所
      致，其推論與被保險人魏川力為第二型糖尿病及糖尿病酮症酸中毒之誘因，於
      醫學臨床經驗上不能相符合，自無可採。
（三）某一損害結果如包括承保災害與未承保災害之多數適當條件，則應為有利被保
      險人之解釋，此有江朝國著保險法論文集、蘇文斌著意外保險可參。準此，本
      件被保險人魏川力死亡之發生至少有(一)頭部外傷致顱內出血(二)糖尿病酮症酸中
      毒(三)多器官功能衰竭死亡等適當條件，因(二)、(三)均屬本件單純未承保事項，依
      上開見解，應以頭部外傷致顱內出血為適當條件，而認被上訴人應依約負給付
      保險金之責任，豈料，原審判決對於上訴人此部分之主張，完全未予審酌，即
      遽為駁回上訴人之請求，是項判決，顯有違誤。
（四）至被上訴人引用林興中醫師所著「糖尿病衛教」乙文，所援引之文字係在敘述
      高血糖高滲透壓非酮酸症即HHNK之病症，而非酮酸中毒之病症甚明，詎被上訴
      人任意擷取該文之片段，擅自解釋為酮酸中毒之病症，顯有未洽，實不足採。
三、證據：除援用原審之立證方法外，補提台灣高等法院九十二年保險上易字第三號
    、九十一年保險上易字第二六號判決、入出國日期證明書、華盛頓內科學手冊節
    本、林興中醫師所著糖尿病衛教節本、重症護理學節本等為證，並聲請訊問證人
    何靠香及向台北榮民總醫院、國立台灣大學附設醫院函詢。
乙、被上訴人方面：
一、聲明：
（一）上訴人之上訴及其假執行之聲請均駁回。
（二）如受不利判決，請准供同面額之國泰世華銀行一年期可轉讓定期存款存單為擔
      保免為假執行。
二、陳述：除與原判決記載相同者，茲予引用外，補稱略以：
（一）依國立台灣大學醫學院附設醫院九十三年二月十二日覆鈞院（九十三）校附醫
      祕字第九三○○二○○八七八號函說明意旨，本件被保險人縱罹患第二型糖尿
      病，亦有可能發生糖尿病酮酸中毒，且糖尿病酮酸中毒嚴重者會導致意識不清
      、昏迷等症狀，足見被保險人自有可能因糖尿病酮酸中毒引發意識不清昏迷導
      致死亡。
（二）糖尿病未經規則治療，沒有按時使用胰島素之情形下，確實會發生酮酸中毒現
      象，此有臺大醫院九十二年三月二十日（九二）校附醫秘字第九二○○○○二
      五八五號函覆及胡勝川總校定之到院前緊急救護一書可證。而依台灣大學九十
      三年二月十二日（九三）校附醫秘字第九三○○二○○八七八號函覆內容可知
      ，被保險人之血糖控制並不理想，自有可能因被保險人未經規則治療亦未按時
      使用胰島素始血糖迅速上升，導致酮酸中毒而昏迷死亡。
（三）依證人何靠香於九十三年一月十五日之證詞可知衣櫃沾血的高度係在被保險人
      下半身，足證被保險人應是先跌倒後再撞上衣櫃，況依證人所繪現場圖所示，
      被保險人床邊周圍之擺設，除衣櫃外，無其他可導致被保險人自床上起身後絆
      倒之物，足見本件被保險人係因糖尿病引發酮酸中毒後昏迷跌倒撞上衣櫃而致
      頭部外傷，其並非意外事故倒致死亡，上訴人請求給付保險金，自無理由。
三、證據：除援用原審之立證方法外，補提國泰福利團體傷害保險保單條款為證。
    理      由
一、上訴人起訴主張：其父魏川力於九十年七月四日向被上訴人投保聯合報員工眷屬
    傷害保險，保險金額三百萬元，保險期間一年，魏川力並為系爭聯合報員工眷屬
    傷害保險契約之被保險人。嗣被保險人魏川力於保險期間內九十一年二月十四日
    （大年初三）下午十五時三十分許，因友人何靠香、張臣洲（大陸人士）前往其
    廣東省橋苑新村住處拜訪敲門，被保險人在應聲要來開門時，不慎跌倒，造成頭
    部外傷伴顱內出血而死亡，是依前揭保險契約第四條約定之「因遭受意外傷害事
    故，至其身體蒙受傷害因而致殘廢或死亡時」之保險事故，確已發生，上訴人為
    本件保險契約之受益人，於本件保險事故發生後，依約通知被上訴人並申請理賠
    ，然被上訴人竟以被保險人之死亡係因內發性疾病所引起而拒絕理賠，上訴人不
    得已，乃提起本件訴訟，請求被上訴人給付保險金三百萬元及自起訴狀繕本送達
    翌日起至清償日止，按年息百分之十計算之利息。
二、被上訴人則抗辯如下：
  (一)本件被保險人魏川力縱罹患第二型糖尿病，亦有可能發生糖尿病酮酸中毒，且
      糖尿病酮酸中毒嚴重者會導致意識不清、昏迷等症狀。而糖尿病未經規則治療
      ，沒有按時使用胰島素之情形下，確實會發生酮酸中毒現象，而被保險人之血
      糖控制並不理想，自有可能因被保險人未經規則治療亦未按時使用胰島素致血
      糖迅速上升，導致酮酸中毒而昏迷死亡。
  (二)上訴人提出「因頭部外傷伴顱內出血，伴發糖尿病酮症酸中毒，多器官功能衰
      竭死亡」之公證書，充其量僅能證明有該項傷害之結果，尚難據此即認被保險
      人係因意外跌倒致頭部受傷，始引發糖尿病酮酸中毒，況依證人何靠香之證詞
      及其所繪之現場圖，被保險人床邊周圍之擺設，除衣櫃外，無其他可導致被保
      險人自床上起身後絆倒之物，足見本件被保險人係因糖尿病引發酮酸中毒後昏
      迷跌倒撞上衣櫃而致頭部外傷，其並非意外事故跌倒致死亡，不符合系爭保險
      契約之約定，上訴人請求給付保險金，自無理由。
三、兩造不爭執之事實：
    上訴人之父魏川力於九十年七月間向被上訴人投保「國泰福利團體傷害保險」，
    魏川力為被保險人，上訴人為受益人，保險期間自九十年七月三日起至九十一年
    七月三日止，如被保險人因意外傷害事故致死，被上訴人應給付保險金三百萬元
    。嗣魏川力於保險期間九十一年二月十四日，在廣東省珠海市斗門區，因頭部外
    傷伴顱內出血，糖尿病酮症酸中毒，多器官功能衰竭死亡等事實，為兩造所不爭
    執，並有經財團法人海峽交流基金會（下稱海基會）認證之廣東省珠海市斗門區
    公證處所開立死亡公證書（下稱系爭死亡公證書）、聯合報系員工暨眷屬特惠自
    繳團體傷害保險參加辦法暨申請表、國泰人壽保戶卡、國泰福利團體傷害保險保
    單條款等影本附原審卷可稽，自堪信為真實。
四、兩造之爭點及論斷：
    上訴人主張導致魏川力死亡之原因，係其於九十一年二月十四日在廣東省住處跌
    倒之意外事故，被上訴人自應給付身故保險金等語，為被上訴人否認，並以前揭
    情詞置辯。經查：
  (一)按民事訴訟如係由原告主張權利者，應先由原告負舉證之責，若原告先不能舉
      證，以證實自己主張之事實為真實，則被告就其抗辯事實即令不能舉證，或其
      所舉證據尚有疵累，亦應駁回原告之請求 (最高法院十七年上字第九一七號判
      例要旨參照 )。本件國泰福利團體傷害保險保單條款第四條、第十一條分別約
      定：「「被保險人於本契約有效期間內，因遭受意外傷害事故，致其身體蒙受
      傷害而致殘廢或死亡時，依照本契約的約定，給付保險金。前項所稱意外傷害
      事故，指非由疾病引起之外來突發事故。」、「被保險人於本契約有效期間內
      遭受第四條約定的意外傷害事故，自意外傷害事故發生之日起一百八十日內死
      亡者，本公司按保險金額給付身故保險金。」，有該保險條款在卷可稽 (見本
      院卷頁五二、五四 )。故本件保險契約性質上係傷害保險，必須導致傷害、殘
      廢或死亡之外界原因係出於意外，始足當之。上訴人請求被上訴人給付保險金
      ，主張魏川力因意外事故造成死亡，既為被上訴人所否認，則依前開約定及舉
      證責任分配原則，上訴人自應就被保險人魏川力遭意外事故致身體傷害而造成
      死亡之權利發生要件事實，負舉證之責任。而上訴人如不能證明導致魏川力死
      亡之先行原因係非由疾病引起之外來突發事故所致，則縱被上訴人不能證明魏
      川力係因疾病致死亡之事實，亦應駁回上訴人之請求。是上訴人以被上訴人若
      不能證明是因疾病所引起，即屬意外事故云云，尚不足採。
  (二)魏川力於九十一年二月十四日因倒地昏迷經送廣東省珠海市斗門縣人民醫院急
      救，為兩造所不爭，且有斗門縣人民醫院疾病證明書附原審卷可憑（見原審卷
      頁五二）。而上開大陸斗門縣人民醫院疾病證明書所載之醫生診斷為：「１、
      頭部外傷伴硬腦膜下血腫，臉部左軟組織挫傷。２、左胸前軟組織挫傷。３、
      糖尿病酮症酸中毒。４、Ｉ型糖尿病症。」、處理意見為：「下午五時入院，
      處於深昏迷狀態，經搶救無效死亡」、死亡原因為：「頭部外傷伴顱內出血，
      伴發糖尿病酮症酸中毒，多器官功能衰竭」核與系爭死亡公證書記載之魏川力
      死亡原因相符。由上述大陸醫院證明及系爭死亡公證書之記載觀之，僅足證明
      「頭部外傷併顱內出血」、「糖尿病酮症酸中毒」、「多器官功能衰竭」均為
      造成魏川力死亡原因，惟尚難據以認定上開原因間之關係，亦即不足證明魏川
      力係因意外跌倒致頭部外傷再引發糖尿病酮症酸中毒，而非因糖尿病酮酸中毒
      引起昏迷倒地致頭部外傷。參以魏川力患有糖尿病多年，為兩造所不爭執，經
      原審法院將魏川力於行政院衛生署台南醫院、台灣基督長老教會新樓醫院就診
      之病歷資料（見外放證物及原審卷頁一○九至一二○）及上開大陸斗門縣人民
      醫院疾病證明書，送請國立台灣大學附設醫院（下稱台大醫院）鑑定結果，認
      為「嚴重的糖尿病未經規則治療，確實有可能發生酮酸中毒，但需依當時檢驗
      結果判定」、「酮酸中毒不治療，確實會導致昏迷或死亡」、「僅就『斗門縣
      人民醫院疾病證明書』無法判定魏川力係頭部受傷或是酮酸中毒導致死亡」，
      此亦有台大醫院九十二年三月二十日（九十二）校附醫秘字第九二００００二
      五八五號函附卷可憑（見原審卷頁一四五、一四六），益徵上訴人提出系爭死
      亡公證書及上開斗門縣人民醫院疾病證明書為據，主張魏川力因意外跌倒頭部
      外傷，始引發糖尿病酮酸中毒云云，尚難遽採。
  (三)證人何靠香到庭證稱：「那天大年初三，張臣洲那天加班，我與張臣洲約好下
      午三點半左右，去看魏川力，當天我去張臣洲上班的地方找他，和他一起去找
      魏川力，結果到了那裡，門打不開，因魏川力的門反鎖，打不開，我們就按門
      鈴及叫門，聽到魏川力說，來了來了，我有看到他站起來，好像有走動的影子
      ，因是隔著半透明的玻璃，我只能看到影子，看不到清晰的人，我看到他走動
      ，聽到碰的一聲，我趕快叫站在門口的張臣洲過來，把玻璃窗撬開，玻璃對著
      房間，我的窗戶對著衣櫃的角，把門打開時，看到地上有血，房間衣櫃旁邊的
      角也有血，他倒在衣櫃旁邊。」、「（當時，魏川力是碰到衣櫃之後跌倒或是
      跌倒之後碰到衣櫃？）我不知道，因是隔著玻璃，他的額頭及嘴角都有血。」
      等語在卷（見本院卷頁七八、七九），由上述證人之證言尚不足魏川力係因意
      外而跌倒。參以證人復證稱：「（衣櫃沾血的高度，比魏川力的頭部高或低？
      ）衣櫃沾血的高度比魏川力的頭部低，應是在下半身的高度。」等語，亦無從
      積極證明魏川力係撞到衣櫃致跌倒，且依證人當庭繪製附卷之現場圖（見本院
      卷頁八二），魏川力伏倒處之地面另未放置其他足以絆倒之物品。則上訴人據
      上開證言亦不足證明魏川力係因意外而跌倒導致頭部外傷。
  (四)至上訴人另以魏川力所患第二型糖尿病，不會有糖尿病酮酸中毒，且在大陸地
      區亦接受中藥針灸治療，不可能引發糖尿病酮酸中毒云云，固據提出經海基會
      認證及廣東省珠海市斗門區公證處公證之斗門縣中醫院疾病證明書為證（見本
      院卷頁一二四）。惟查，「『第二型糖尿病』多為成人型糖尿病，非接因胰島
      素分泌不足引起，大多在中年後血糖偏高，以口服降血糖藥物治療為主，第二
      型糖尿病也會發生糖尿病酮酸中毒。魏川力自八十七年即在台南醫院接受糖尿
      病與高血壓治療，服用降血糖藥物控制血糖值，血糖控制並不很理想，依魏川
      力病歷資料判斷應為第二型糖尿病可能性較大。」，此有台大醫院函附卷可稽
      （見本院卷八九、一四二），則上訴人主張魏川力所患第二型糖尿病，不會有
      糖尿病酮酸中毒云云，即不足採。而上訴人所提出之斗門縣中醫院疾病證明書
      僅記載「魏川力先生二○○一年五月起曾在我院針灸科治二○次」，惟依上開
      台大醫院函可知魏川力所患糖尿病向以服用降血糖藥物之方式控制血糖值，則
      其於大陸地區改以針灸方式治療，能否達到與在台服用藥物相同之血糖控制程
      度？有無改善其在台控制血糖不理想之情形？均未據上訴人舉證以實其說，則
      上訴人以上開中醫院證明書據為主張魏川力不可能發生糖尿病酮酸中毒致昏迷
      跌倒云云，尚難採信。
  (五)上訴人就其主張魏川力於九十一年二月十四日在大陸地區住處因意外而跌倒致
      頭部外傷引發糖尿病酮酸中毒之事實，並未舉證以其說，已如前述，本件雖不
      能確定魏川力之倒地係因其自身、內在因素造成，但亦不能排除該因素，依前
      開說明，上訴人既未能證明魏川力之死亡係非由疾病引起之外來突發事故所造
      成，其以被保險人魏川力因意外傷害事故致其身體蒙受傷害而死亡為由，請求
      被上訴人給付保險金，即屬無據。
五、綜上所述，本件上訴人依保險契約約定，請求被上訴人給付保險金三百萬元及自
    起訴狀繕本送達翌日起至清償日止按年息百分之十計算之利息，為無理由，不應
    准許。原審為上訴人敗訴之判決並駁回其假執行之聲請，於法並無不合。上訴人
    上訴意旨指摘原判決不當，求予廢棄改判，為無理由，應予駁回。
六、本件事證已明，兩造其餘主張攻擊防禦方法及所提之證據，核與判決結果並無影
    響，爰不再一一論述，附此敘明。
七、據上論結，本件上訴為無理由，依民事訴訟法第四百四十九條第一項、第七十八
    條，判決如主文。
中　　　華　　　民　　　國　　九十三　　年　　 十二 　　月　　二十八　　日
　　　　　　　　　　　　　　　　民事第十庭
　　　　　　　　　　　　　　　　　　審判長法　官　吳　景　源
　　　　　　　　　　　　　　　　　　　　　法　官　連  正  義
                                          法　官　鄭  純  惠
右正本係照原本作成。
如不服本判決，應於收受送達後二十日內向本院提出上訴書狀，其未表明上訴理由者
，應於提出上訴後二十日內向本院補提理由書狀（均須按他造當事人之人數附繕本）
上訴時應提出委任律師或具有律師資格之人之委任狀；委任有律師資格者，另應附具
律師及格證書及釋明委任人與受任人有民事訴訟法第四百六十六條之一第一項但書或
第二項（詳附註）所定關係之釋明文書影本。
中　　　華　　　民　　　國　　九十三　　年　　 十二 　　月　　二十八　　日
　　　　　　　　　　　　　　　　　　　　　 書記官　張　淑　華
附註：
民事訴訟法第四百六十六條之一（第一項、第二項）：
對於第二審判決上訴，上訴人應委任律師為訴訟代理人。但上訴人或其法定代理人具
有律師資格者，不在此限。
上訴人之配偶、三親等內之血親、二親等內之姻親，或上訴人為法人、中央或地方機
關時，其所屬專任人員具有律師資格並經法院認為適當者，亦得為第三審訴訟代理人
。
